臺灣彰化地方法院民事判決
109年度家繼簡字第25號
原      告  陳美美  
訴訟代理人  陳坤彰  
被      告  國軍退除役官兵輔導委員會中彰榮譽國民之家

法定代理人  王正    
訴訟代理人  黃子豪  
            梁賜郎  
上列當事人間請求損害賠償事件，本院於110年3月19日言詞辯論
終結，判決如下：
    主      文
原告之訴及假執行之聲請均駁回。
訴訟費用由原告負擔。 
    事實及理由
壹、程序方面：
    按家事訴訟事件，除本法別有規定者外，準用民事訴訟法之
    規定，家事事件法第51條定有明文。次按訴狀送達後，原告
    不得將原訴變更或追加他訴。但請求之基礎事實同一、擴張
    或減縮應受判決事項之聲明者，不在此限，民事訴訟法第25
    5條第1項但書、第2款、第3款定有明文。本件原告原依遺贈
    及不當得利之法律關係提起訴訟，並聲明：被告應給付原告
    新臺幣（下同）35萬元整，及自起訴狀繕本送達翌日起至清
    償日止，按週年利率百分之5計算之利息。嗣於民國109年11
    月17日具狀改依民法第184條第1項前段及同法第226條第1項
    之規定請求給付，並變更訴之聲明為：被告應給付原告325,
    157元，及自起訴狀繕本送達翌日起至清償日止，按週年利
    率百分之5計算之利息，核屬請求之基礎事實同一，且屬減
    縮應受判決事項之聲明，揆諸首開規定，應予准許。
貳、實體方面：
一、原告起訴主張略以：
(一)被繼承人戴晋權於民國18年6月25日在中國廣東省出生，為
    家中獨子，後隨國民政府來臺從事軍職，並於62年3月1日退
    役成為退除役榮民，並在金橋鞋業公司擔任警衛，原告當時
    則擔任該公司之組長，故戴晋權與原告一家人熟識來往數十
    年，且因戴晋權在臺無親人，經常受到原告及其配偶陳坤彰
    照顧，平日即常與原告一家人書信往來，感情融洽，故之後
    便認原告為乾女兒。戴晋權感念原告長年照顧之義，且在大
    陸親人均已生疏及不信任，早已將原告視為女兒，因此早有
    身故後要將其財產贈與原告之意，故後臺灣政府開放探親之
    後，戴晋權雖有回鄉，仍於79年9月6日自書遺囑(下稱系爭
    遺囑)，內容略以：「自我本人在七十九年九月廾日離台返
    鄉探親，在途中，萬一我本人途中有其他差錯事故，我的一
    切重要之物品，包括金錢在內，有（由）我的乾女兒陳美美
    …我的個人存款及儲蓄券、郵局存款等等，及需要傢俱、錄
    放機、電話機，還有小部分黃金在內…陳美美來接收，其他
    好朋友，不要干涉此事，恐怕說無憑証，特預先立此遺囑書
    為証。本為遺囑書，由本人親筆書寫一份，我寄交陳美美來
    保管存查。希望黨內同志，請不要告問一切，由我指定女兒
    陳美美全權來處理……我的事情在76年11月二日，就公布一份
    遺囑書在房間牆壁上公布多年，戴晋權親筆79年九月六 日
    。再說一次，免得其他人多議。」。同日並另寄出書信乙份
    給原告交待財物狀況。嗣戴晋權於96年6月24日病逝，其身
    後事亦是由原告及陳坤彰出面及出錢協助辦理，請人頌經、
    折紙蓮花等，並參與告別式及火化儀式，且原告及陳坤彰並
    出錢安排遊覽車，從臺中大雅至彰化殯儀館來回接送戴晋權
    生前原居住在臺中大雅之親友弔唁，可見原告一家人與戴晋
    權情感信任關係十分深厚。
(二)戴晋權於79年9月6日書立之系爭遺囑，係由其本人親筆書寫
    ，記明書寫日期，並親筆簽名，應符合民法第1190條之規定
    而合法有效，其既已指定原告為受遺贈人，載明其存款、黃
    金、物品均由原告接收全權處理，是以，戴晋權於96年6月2
    4日死亡後，其名下財產應由原告取得。被告依臺灣地區與
    大陸地區人民關係條例第68條第1項之規定，為戴晋權之遺
    產管理人，戴晋權告別式之前約96年6月底、7月初，原告即
    提出系爭遺囑予被告人員(時任職為退輔會堂長職務，姓名
    讀音為「邱義」，真正寫法不知，且因時間久遠，人名可能
    不盡正確。)，並向被告人員表示，如不認同該遺囑，可發
    文通知原告，如認同該份遺產，則應依遺囑辦理，被告人員
    還表示如後續有問題會再聯繫，戴晋權所有身後財物亦由被
    告取走保管。被告僅於96年8月間辦理公示催告，並未依法
    通知原告。100年8月間，戴晋權之大陸繼承人戴榮森委託他
    人在臺辦理遺產繼承，被告明知原告為受遺贈人，亦未通知
    原告，未踐行民法第1176條第1項規定程序，即逕自將全部
    遺產交付戴榮森之代理人，明顯違反遺產管理人之職務，有
    可歸責之事由，致該遺贈標的物已不存在而給付不能者，致
    債權人無從請求給付原遺贈物，原給付內容依民法第226條
    第1項規定之意旨，遂變更為債務不履行損害賠償請求權。
    且戴晋權身後財物均由被告取走保管，被告僅支付少數喪葬
    費，並未將戴晋權遺留之財物交付予原告，被告為遺產管理
    人，明知被繼承人留有遺囑並將其遺產全數贈與原告，卻未
    踐行通知受遺贈人之程序，即將遺產交付繼承人，故被告顯
    有故意或重大過失之行為，致原告受遺贈之權利受有損害，
    原告自得依民法第184條第1項前段侵權行為、同法第226條
    第1項債務不履行之相關規定，向被告請求損害賠償。
(三)請求依債務不履行之給付不能及侵權行為損害賠償請求權，
    擇一為有利原告之判決，且戴晋權留有遺產650,314元，依
    民法規定，戴晋權之繼承人可請求1/2之特留分，故被告應
    交付1/2遺產予原告。並聲明：1.被告應給付原告325,157元
    ，及自起訴狀繕本送達翌日起至清償日止，按週年利率百分
    之5計算之利息。2.願供擔保，請准宣告假執行。
二、被告則以：
(一)原告未能提出相關事證證明系爭遺囑確為戴晋權出於自由意
    志所親自書立並親自簽名，且合法有效，原告自無受遺贈之
    權利。且系爭遺囑所載「立遺囑書人戴晋權，自我本人在七
    十九年九月廾日離台返鄉探親，在途中，萬ㄧ我本人途中有
    其他差錯事故…」，其意旨僅是於79年9月20日離臺返鄉探親
    萬ㄧ發生事故時，擔心無人處理其殯葬後事及財產，故交代
    由原告處理，惟戴晋權後來已平安返臺，且係96年6月24日
    亡故於臺灣，非79年9月20日離臺返鄉探親時亡故，期間已
    經過17年，已非立遺囑當時之情況，依民法第1200條規定，
    並無成就系爭遺囑之條件，自不發生遺贈之效力。又系爭遺
    囑所載「…希望黨內同志，請不要告問，一切由我指定女兒
    陳美美全權來處理…」，均僅稱其後事、財產交由原告「全
    權來處理」，均無贈與、給與之語句，衡諸常情「贈與」或
    「給與」或「送」為社會大眾習用之詞語，且一般人所謂「
    處理」或「全權處理」通常亦僅指可處理事務之意，無從解
    釋為有「贈與」之意。綜上，故戴晋權所書之系爭遺囑並無
    遺贈原告之意思表示。
(二)依遺贈作業程序，必須有遺囑正本且經確認為真正後，方可
    辦理遺贈程序，而原告係於109年10月21日本院言詞辯論時
    ，始向被告提出被繼承人戴晋權書立之系爭遺囑，正本一直
    由原告保管，可證明其並未交付被告辦理遺贈手續，被告如
    無遺囑正本，自無從憑以辦理遺贈事宜。若原告於戴晋權死
    亡時即已知悉有系爭遺囑存在，時隔13年之久始對被告提起
    本件訴訟，此為原告之疏失，被告並無過失可言。原告雖主
    張其於戴晋權告別式時，即有告知被告人員系爭遺囑存在之
    事實，然原告所提戴晋權告別式公祭時之照片，尚無從證明
    原告係向被告前承辦人提供遺囑並有向被告表示願受遺贈之
    意。至原告所提之錄音及譯文，該錄音依最高法院106年度
    台上字第246號民事判決意旨，錄音係為個人私益所取得之
    違法證據，自不具證據能力，且該錄音係斷斷續續非全部談
    話內容，是否為原告與被告前承辦人之談話內容尚無法確認
    ，談話之時間、地點、所談何事及錄音內容是否有偽變造等
    情，均無從確認。所提及「認不認同這張」等語，無法證明
    所談內容為本案系爭遺囑之事及原告係向被告前承辦人提供
    遺囑正本並向被告表示願受遺贈之意，至所提及「就是這個
    認證的問題，先把它，先把它弄清楚」等語，表示兩造對所
    談之事尚待「認證」無法確認的，兩造間尚存爭議，表示應
    待確認後始得執行。綜上所陳，原告並未能證明其確有向被
    告提出系爭遺囑，且未能證明系爭遺囑真偽，被告自無違反
    遺產管理人之責任。且原告於起訴狀自承，於96年6月24日
    即知悉戴晋權亡故並參加公祭典禮，原告遲至今日方提出本
    件訴訟，期間已過13年之久，故原告之侵權行為損害賠償請
    求權已罹於消滅時效。
(三)戴晋權於96年6月24日死亡，經本院於96年8月16日以96年度
    家催字第74號民事裁定公示催告，自最後登載新聞紙之日起
    壹年陸個月內報明債權，及為願受遺贈與否之聲明，該公告
    刊登於96年8月24日報紙，公示催告期間已至98年2月23日止
    ，且戴晋權大陸繼承人即其子戴榮森檢送繼承相關文件向本
    院聲明繼承，經本院於99年1月25日以99年度司聲繼字第2號
    准予備查，被告爰依民法第1179條第1項第5款等相關規定，
    於100年8月9日將戴晋權之遺產全部移交予大陸繼承人戴榮
    森，並由其在臺代理人陳聰緯代為領取，被告現已無保管戴
    晋權之遺產，故依民法1182條規定，已無賸餘遺產，可供原
    告行使其權利。原告依民法第184條第1項前段及同法第226
    條第1項之規定，請求被告損害賠償，然本件遺贈物之給付
    不能係原告未於公示催告期間內申報債權所致，被告並無故
    意或過失責任可言，原告之請求，實無理由。　　　　
(四)並聲明：1.原告之訴及假執行之聲請均駁回。2.如受不利益
    判決，願供擔保請准宣告免為假執行。
三、兩造不爭執事項：　　
(一)被繼承人戴晋權於96年6月24日死亡，遺有現金650,314元，
    及美金75元、港幣30元。
(二)被繼承人戴晋權為退除役官兵，依臺灣地區與大陸地區人民
    關係條例第68條第1項及退除役官兵死亡無人繼承遺產管理
    辦法第4條等規定，被告為戴晋權之法定遺產管理人。
(三)被告於96年8月1日具狀向本院聲請公示催告，經本院以96年
    度家催字第74號裁定，准對被繼承人戴晋權之繼承人為承認
    繼承之公示催告，並命被繼承人戴晋權之繼承人及受遺贈人
    於公示催告最後登載新聞紙之日即96年8月24日起1年6月內
    報明債權，及為願受遺贈與否之聲明。
(四)嗣戴晋權之大陸繼承人即其子戴榮森委任陳聰緯於99年1月1
    9日具狀向本院聲明繼承，經本院以99年度司聲繼字第2號案
    件准予備查。
(五)被告於100年8月9日將被繼承人戴晋權之全部遺產交付其繼
    承人戴榮森委任之代理人陳聰緯。　　
四、本院得心證之理由：
(一)按公務員於執行職務行使公權力時，因故意或過失不法侵害
    人民自由或權利者，除其他法律有特別規定外，祇能依據國
    家賠償法之規定向國家請求賠償，要不能依民法第184條侵
    權行為之規定向國家請求賠償（最高法院85年度台上字第15
    56號判決意旨參照）。經查，被告依法執行被繼承人之遺產
    管理人職務，本質上乃國家機關依據法令所為之公權力行使
    行為，原告依據民法侵權行為之規定，向被告請求損害賠償
    ，揆諸前揭說明，自屬於法未合，不應准許。
(二)次按因可歸責於債務人之事由，致給付不能者，債權人得請
    求賠償損害。民法第226條第1項定有明文。次按當事人主張
    有利於己之事實者，就其事實有舉證之責任，民事訴訟法第
    277 條定有明文。又按主張法律關係存在之當事人，須就該
    法律關係發生所須之特別要件，負舉證責任（最高法院48年
    台上字第887號判決意旨參照）。而負舉證責任之當事人，
    須證明至使法院就該待證事實獲得確實之心證，始盡其證明
    之責任，苟應負舉證責任之當事人，不能舉證，以證實其主
    張之事實為真實，即應受不利之認定。本件原告主張其為被
    繼承人戴晋權之受遺贈人，被告為戴晋權之法定遺產管理人
    ，原告已於96年6月底、7月初，即提出系爭遺囑予被告人員
    即時任退輔會堂長之「邱義」，被告應已知悉原告為受遺贈
    人之事實，然竟未依民法1179條之規定，將戴晋權之遺產交
    付予受遺贈人即原告，擅自將全部遺產交付予戴晋權之大陸
    繼承人，致對原告發生給付不能之情形，而生損害於原告等
    語。然為被告否認，並以前揭詞情置辯。是依前開說明，即
    應由原告就被告對戴晋權之遺產執行遺產管理人職務時，有
    未盡善良管理人之注意義務之事實，負舉證責任。
(三)又依退除役官兵死亡無人繼承管理辦法第6條第1項規定：遺
    產管理人對亡故退除役官兵之遺產，應向其住所地之法院聲
    請對大陸地區以外之繼承人、債權人及受遺贈人分別依民法
    規定為公示催告。被繼承人之債權人或受遺贈人為已知者，
    應通知其陳報權利。再遺產管理人應聲請法院依公示催告程
    序限定一年以上期限公告被繼承人之債權人及受遺贈人，命
    其於該期限內報明債權及為願受遺贈與否之聲明，民法第11
    79條第1項第3款亦定有明文。本件被告依退除役官兵死亡無
    人繼承管理辦法第4條之規定，為被繼承人之遺產管理人，
    自應踐行上開程序，始得交付遺贈。經查，被告已依法踐行
    公示催告程序，命被繼承人戴晋權之繼承人及受遺贈人於公
    示催告最後登載新聞紙之日即96年8月24日起1年6月內報明
    債權，及為願受遺贈與否之聲明，除據兩造所不爭執外，並
    經本院調取96年度家催字第74號公示催告卷宗核閱無誤，堪
    信為真實。
(四)原告主張其於96年6月底、7月初，曾提出系爭遺囑予被告人
    員即時任退輔會堂長職務之「邱義」(音譯)，惟被告於辦理
    公示催告程序時，卻未依退除役官兵死亡無人繼承管理辦法
    第6條第1項、民法第1179條第1項第3款之規定通知原告，顯
    未盡善良管理人之注意義務。然查，原告前揭主張，雖據其
    提出「邱義」之人參加戴晋權告別式照片1張、「邱義」與
    原告及原告配偶即訴訟代理人陳坤彰對話錄音譯文及光碟各
    一份在卷，然觀諸原告所提照片無從證明照片中之人是否確
    為被告有權處理戴晋權遺產事宜之人員，更無從證明被告人
    員確已知悉原告為戴晋權受遺贈人之事實。另原告所提譯文
    ，亦無從證明是否為原告與被告有權處理戴晋權遺產事宜之
    人員所為之對話內容，亦無從證明係於何時、何地之對話內
    容，且譯文內容雖提及「你們認不認同這張」、「這張有效
    啦！但是這張已經寫概(疑為「很」之誤)明確」，惟因僅有
    錄音而無錄影，亦無從知悉對話之人所提及「這張」是否即
    為系爭遺囑，故原告所提錄音譯文及光碟，並無從證明被告
    確已知悉原告為戴晋權之受遺贈人之事實。從而，被告於96
    年8月1日具狀向本院聲請公示催告時，未依退除役官兵死亡
    無人繼承管理辦法第6條第1項、民法第1179條第1項第3款之
    規定通知原告報明債權及願受遺贈與否之聲明，難謂有未盡
    善良管理人注意義務之情形。嗣戴晋權之大陸繼承人即其子
    戴榮森委任陳聰緯於99年1月19日具狀向本院聲明繼承，經
    本院以99年度司聲繼字第2號案件准予備查，被告遂於100年
    8月9日將戴晋權之全部遺產交付其繼承人戴榮森委任之代理
    人陳聰緯，亦難謂有何違反善良管理人之注意義務。
五、綜上所述，原告主張被告應負債務不履行及侵權行為損害賠
    償責任，請求被告給付325,157元，及自起訴狀繕本送達翌
    日起迄清償日止，按年息百分之5計算之利息，均無理由，
    應予駁回。原告之訴既經駁回，其假執行之聲請即失所附麗
    ，應併予駁回。
六、兩造其餘之攻擊或防禦方法及未經援用之證據，經本院斟酌
    後，認為均不足以影響本判決之結果，自無逐一詳予論駁之
    必要，併此敘明。
七、訴訟費用負擔之依據：家事事件法第51條，民事訴訟法第78
    條。
中　　華　　民　　國　　110 　年　　4 　　月　　 9　　日
                   家事法庭   法  官  沙小雯
以上正本係照原本作成。
如對本判決上訴，須於判決送達後20日之不變期間內，向本院提
出上訴狀。
中　　華　　民　　國　　110 　年　　4 　　月　　9 　　日
                              書記官　項珮欣